臺灣高等法院臺中分院民事判決　　　　　 96年度選上字第7號
上　訴　人　乙○
訴訟代理人　林瓊嘉律師
　　　　　　柯開運律師
被上訴人　　丁○○
訴訟代理人　林松虎律師
　　　　　　吳淑芬律師
上列當事人間請求當選無效事件，上訴人對於民國96年5月23日
臺灣彰化地方法院95年度選字第8號第一審判決提起上訴，本院
於96年12月5日言詞辯論終結，判決如下：
    主  文
上訴駁回。
第二審訴訟費用由上訴人負擔。
    事實及理由
一、被上訴人於原審起訴主張：兩造同為95年彰化縣福興鄉西勢
    村第18屆村長候選人；惟上訴人為求選舉獲勝，深知該村各
    私人廟宇及神壇於農曆每月初1、15須以花瓶花等鮮花供奉
    ，竟與其妻陳婉美共謀，為爭取私人廟宇、神壇人員選票，
    以贈送由上訴人與其妻與陳楊枝春所共同經營位於彰化縣鹿
    港鎮○○路四號「花香坊」花店所提供一年份花瓶花，共計
    24次，總價為新台幣（下同）4,800元，對西勢村所有私人
    廟宇及神壇負責人或成員，以及送菸賄選行求為投票權一定
    之行使，或與之相互期約為投票權一定之行使，或交付而約
    為投票權一定之行使，其詳情如下：
  1.上訴人之妻陳婉美於95年5月26日上午10時，前往訴外人林
    圖、林居財、林恩立、林黃孟涵所共同經營位於彰化縣福興
    鄉○○村○○路○段365巷75弄4號之「趙府元帥」、「武巍
    宮」將1對花瓶花（價值200元）交予林黃孟涵，並與林黃孟
    涵約定贈與1年份花瓶花（價值4,800元）。
  2.上訴人於95年5月26日下午7時許，前往黃柏龍（綽號阿興）
    位於彰化縣福興鄉○○村○○街32號之5住處旁之工廠內，
    與黃柏龍約定贈與1年份花瓶花（價值4800元），期約具有
    投票權之黃柏龍，支持上訴人並為投票權一定之行使。嗣花
    香坊員工於次日上午某時許，將1對花瓶花送至該住處內之
    「元興宮」收受。
  3.上訴人於95年5月27日下午某時許，前往訴外人林全（綽號
    阿全）位於彰化縣福興鄉○○村○○街35號之「集玄堂」，
    將1對花瓶花（價值200元）交付予林全，並與林全約定贈與
    1 年份花瓶花（價值4,800元），約其具有投票權之林全，
    支持上訴人並為投票權一定之行使，而林全則將該花瓶花收
    受。
  4.上訴人於95年5月27日上午11時許，於95年5月27日上午11時
    許，前往訴外人林阿盛（綽號阿盛）位於彰化縣福興鄉○○
    村○○路○段某處之「三合堂」，將1對花瓶花（價值200元
    ）交付予林阿盛，並與林阿盛約定贈與1年份花瓶花（價值
    4,8 00元），約其具有投票權之林阿盛，支持上訴人並為投
    票權一定之行使，而林阿盛則將該花瓶花收受。
  5.上訴人於95年5月26日夜間某時許，騎乘腳踏車前往訴外人
    李錦來（綽號梨子瓜）位於彰化縣福興鄉○○村○○路○段
    232 號之「天南堂」，以贈送1年份花瓶花（價值4800元）
    ，行求具有投票權之李錦來，支持乙○並為投票權一定之行
    使，因李錦來不願介入選舉糾紛，及認值選舉期間時機敏感
    ，而當場予以拒絕。
  6.訴外人甲○○於95年5月30日夜間7時10分許，駕車搭載劉須
    珍，駛至戊○○（綽號阿義）位於彰化縣福興鄉○○村○○
    路○段495巷59弄7號之住處，由甲○○將七星牌香菸一條交
    付戊○○，約其具有投票權之戊○○支持上訴人並為投票權
    一定之行使，戊○○則將該條香菸藏放在該住處辦公桌內而
    收受，戊○○於收受後之某日友人至住處拜訪時，陸續將其
    中8包取出，與友人分享抽用等情。
  7.訴外人甲○○於95年5月30日夜間8時許駕車搭載劉須珍，至
    王錦昆（為劉須珍姑丈）位於彰化縣福興鄉○○村○○路○
    段495巷59弄71號之住處，由甲○○將七星牌香菸1條交付王
    錦昆，約其具有投票權之王錦昆支持上訴人並為投票權一定
    之行使，王錦昆則將該條香菸藏放在該住處內而收受，王錦
    昆因其及家人均無抽煙習慣，於收受後之某日，將該條香菸
    轉贈友人。
  8.訴外人甲○○於95年5月30日夜間8時10分，駕車搭載劉須珍
    ，駛至丙○○（綽號阿盆，為劉須珍表妹）位於彰化縣福興
    鄉○○村○○路○段495巷59弄100號之住處，由甲○○將香
    菸1條交付丙○○，約其具有投票權之丙○○支持上訴人並
    為投票權一定之行使，丙○○則將該條香菸藏放在該住處酒
    櫃內而收受。甲○○再駕車搭載劉須珍，返回劉須珍住處，
    並將剩餘3條7星牌香菸贈送予劉須珍，答送劉須珍陪同其前
    往該3戶行賄。甲○○於同日夜間11時19分許駕車至上訴人
    位於彰化縣福興鄉○○村○○街34號住處外，本欲向上訴人
    報告送煙予上開選民情形，但因上訴人已休息就寢，就立即
    以行動電話撥打其行動電話，與上訴人約定次日再至其住處
    報告送煙行賄選民情形，並於次日空手補拜訪上開收賄選民
    住處，尋求支持。
    上訴人之前述行為，以台灣傳統民俗信仰盛行之環境，如能
    掌握特定宗教信仰或信仰族群之票源，對於選舉即有極大之
    影響，是以每逢選舉期間，候選人即前往廟宇點香祭拜拉取
    選票。一般選舉復且如此，更況以彰化縣福興鄉西勢村這等
    民風保守的鄉村，祭祀拜拜的人口眾多，以其一村的幅員，
    即有十多所私人廟宇神壇，是可見傳統祭祀於西勢村村民生
    活有不可切割之關係，則如能掌握此等廟宇神壇負責人的投
    票意願，則或係透過言語宣傳，或是透過於廟宇神壇擺放候
    選人之宣傳物品，對於來祭祀供奉之西勢村村民都將造成直
    接或潛在的巨大影響力。上訴人之前揭行為構成同法第91條
    第1款及90條之1第1項之構成要件，爰依選罷法第103條第1
    項第3款及第4款之規定，求為宣告上訴人當選無效之判決。
    原審判決上訴人當選無效，上訴人提起上訴，被上訴人答辯
    聲明：上訴駁回。
二、上訴人則以：伊贈送鮮花予神壇廟宇，僅為敬神之行為，且
    已經法院就此部份之行為判決無罪，被上訴人執詞為賄選，
    明顯誤解台灣習俗及宗教信仰，不足採信。蓋獻花敬神是佛
    教、道教對神佛、祖先最高之敬仰，選舉時敬神獻花的宗教
    活動，符合宗教信仰、社會風俗，且該鮮花係直接奉獻予神
    佛，而寺廟因此減少金錢支出，係反射利益，且敬花獻神的
    插示，係書明「信徒○○○敬奉」係表示上訴人對神的奉獻
    ，而非係送給信徒或寺廟，其他社會大眾不會因候選人到寺
    廟祭拜而將候選人供奉鮮花當成選民之供奉，且獻花敬神有
    淨化人心、安定社會、端正選風功效與公平選舉自不生衝突
    ，不構成賄選罪。且競選活動禁絕行賄破壞選舉公平性，而
    非禁絕候選人宗教活動，且任何政治競選活動 (包含文宣廣
    告、造勢活動)，均足以影響選舉之結果，但符合國民情感
    、社會認知、信仰自由、在未逾越社會生活經驗之價值判斷
    下，均為法律所包容，將獻花敬神行為定位為賄選，顯然係
    以主觀認知、查賄績效妨害家族情誼、破壞宗教信仰，退步
    言之若將上訴人夫妻之獻花敬佛行為視為選舉行為，亦不生
    影響選舉之結果。又訴外人甲○○與劉須珍雖曾於5月30日
    贈送七星牌香菸予戊○○、王錦昆、丙○○等人，惟就此部
    分伊不知甲○○與劉須珍以伊名義贈送香菸，且亦無教唆或
    同意之主觀意思，不構成行賄。且訴外人戊○○、王錦昆、
    丙○○均伊鐵票，根本無庸賄選，況其等三戶家中有投票權
    者，合計共有8人（戊○○家有投票權者2人、王錦昆家有投
    票權者2人、丙○○家有投票權人4人），比較上訴人贏被上
    訴人203票，此並不足以影響兩造選舉之結果等語置辯。上
    訴聲明：(一)原判決廢棄；(二)被上訴人在第一審之訴駁回。
三、兩造就下列事實均不爭執，並有相關證據附卷可查，自堪信
    為真實：
  (一)兩造為95年彰化縣福興鄉第18屆西勢村村長候選人。
  (二)本次開票結果上訴人乙○當選村長。
  (三)上訴人乙○因選罷法遭原審法院95年度選訴字第54號判決有
    罪（送香煙部分），現上訴本院。
四、本件所應審酌之爭點為：(一)乙○、甲○○是否謀議共同送煙
    行賄永安社區，每戶壹條煙。(二)乙○、甲○○、劉須珍送煙
    予戊○○、王錦昆、丙○○三戶是拜訪親友之伴手禮？或行
    賄前之行為？(三)乙○、甲○○、劉須珍送煙予戊○○、王錦
    昆、丙○○三戶如屬賄選行為，是否足以影響選舉之結果？
    (四)乙○夫婦至廟宇敬花是敬神禮俗或賄選行為？茲分述如下
      ：
  (一)本件兩造於原審準備程序中均同意爭點部分除卷內事證外，
    其餘均引用刑事案卷中之相關證據，而不另行傳訊證人及提
    出證據（見原審95年9月18日準備程序筆錄），經原審調取
    95年度選訴字第54號（以下簡稱刑案）刑事案卷（含警卷及
    偵查卷）。又按刑事訴訟判決所認定之事實，固非當然有拘
    束民事訴訟判決之效力，但民事法院調查刑事訴訟原有之證
    據，而斟酌其結果以判斷事實之真偽，並於判決內記明其得
    心證之理由，即非法所不許（最高法院49年台上字第929號
    判例參照）。本件兩造既已聲明引用本件刑事訴訟之卷證資
    料，法院自得調查刑事訴訟中原有之證據，斟酌其結果以判
    斷其事實，合先敘明。
  (二)上訴人乙○有選罷法第90條之1第1項之行為，且足認有影響
    選舉結果之虞（送煙部分）：
  1.上訴人乙○與訴外人甲○○是否有謀議共同送煙行賄永安社
    區，每戶乙條煙：
  (1)經查：上訴人乙○確於95年5月29日下午11時25分、31日下
    午7時3分、11時19分、31日中午12時55分，以其持用之門號
    0000000000號行動電話，與訴外人甲○○持用之門號000000
    0000號行動電話聯絡，此有通訊監察書、通訊監察錄音內容
    及譯文、通聯調閱查詢單附於該刑事偵查卷可稽，且上訴人
    乙○及訴外人甲○○對於曾有下列通話之事實均於偵查時坦
    認在卷，堪先認定。
  (2)95年5月29日下午11時25分該次對話中，訴外人甲○○確曾
　　向上訴人乙○提及由其與上訴人劉須珍先行攜帶禮品前往訴
    外人戊○○等人住處拜訪，並謀議日後再由上訴人乙○空手
    拜訪之內容，此核與證人甲○○於95年7月25日該刑案偵查
    中證述：「（問：為何要你和劉須珍先拿東西過去，之後你
    再空手和乙○去拜訪？）因為他一直拜託我要去跟人家拜訪
    ，我總是要作個樣子，是先以朋友關係去，帶個伴手禮比較
    不會不好意思」情節相符（見偵查卷二第178頁）。
  (3)95年5月30日下午7時3分該次對話所示情節，業據訴外人甲
    ○○於95年7月21日偵查時，經當庭勘驗通訊監察錄音光碟
    後證稱：「（問：現在要去走一下是說現在要去拜訪？）是
    。；（問：為何乙○說要去，你說不用？）因為我們久沒去
    ，不知道地方，要找一下；（問：你說一戶拿一條煙？）是
    ；（為何要先向乙○報告？）因為我哥先前都說我沒有認真
    幫他競選，我告訴他是要讓他知道我有在幫忙」等語明確（
    見偵查二卷第36頁）。
  (4)95年5月30日下午11時19分訴外人甲○○撥打此通電話與被
    告乙○聯絡之用意，係為告知上訴人乙○當日拜訪上訴人戊
    ○○等人之經過情形，此迭據證人甲○○於95年7月21日、
    25日刑案偵訊時證述綦詳（分別見偵查卷二第37 頁、第176
    頁）。
  (5)95年5月31日中午12時55分之通話內容經檢察官當庭勘驗通
    訊監察錄音光碟後，證人甲○○證稱：「（問：你進去後跟
    乙○說何事？）說是不是要帶他去永安社區這幾戶拜訪，及
    他問我電話有無被監聽；（問：你說要帶他去這幾戶拜訪，
    他如何反應？）那是他叫我要帶他去，我說等我有空再帶他
    去這幾戶拜訪，但是後來也沒有帶他去」等語（見偵查二卷
    第176頁）。
  2.上揭上訴人乙○與訴外人甲○○事前議定以贈送西勢村永安
    社區選民每戶乙條煙，由訴外人甲○○與其友人即訴外人劉
    須珍先行攜至選民住處請託投票支持上訴人乙○乙節，復核
    與證人甲○○於該刑案偵訊中結證稱：「伊為乙○堂弟，當
    天下午（即95年5月30日）跟朋友劉須珍至他認識住西勢村
    永安社區拜訪3戶，並送每位一條7星煙，請他們評估一下，
    可以支持乙○，其僅知其中1戶叫「阿義」約40幾歲，其他2
    戶，1戶是60幾歲的男性，1戶是40幾歲的女性，要問劉須珍
    才知道渠等姓名及住址，又其於與劉須珍一起拜訪前有告知
    乙○，本來要去6戶，後來才去3戶，送煙一事乙○亦未表示
    反對」等語（見95年6月8日偵訊筆錄）；證人劉須珍於該刑
    案偵訊中亦結證稱：「甲○○約伊開車到伊親戚那裏拜託一
    下，因為甲○○不知道位置，叫伊帶路，另甲○○拜訪目的
    是他阿兄要選村長，煙是甲○○買的，且甲○○拿煙給選民
    ，有向選民說拜託支持乙○，票投乙○，伊則在旁說這是乙
    ○小弟，拜訪完3戶後甲○○將剩餘3條香煙送伊」等語相符
    （見95年6月8日、7月21日偵訊筆錄）。
  3.綜上，上訴人乙○與訴外人甲○○確有謀議共同送煙行賄永
    安社區，每戶乙條煙。
  (二)上訴人乙○與訴外人甲○○、劉須珍送煙予戊○○、王錦昆
    、丙○○三戶是拜訪親友之伴手禮？或是行賄之行為：
  (1)經查：證人戊○○於刑案偵訊中結證稱：「劉須珍與甲○○
    於該日夜間7時30、40分許，突至其住處，談話中甲○○拿
    出乙條香煙，將煙放在桌上，甲○○與劉須珍都說要其盡量
    幫忙，選給1號，劉須珍與甲○○一起來，都有講拜託支持
    乙○，這是人之常情，且甲○○並說他跟乙○是堂兄弟，渠
    等至住處坐了約20分鐘」等語（見95年6月8日、7月21日偵
    訊筆錄）；證人王錦昆於刑案偵訊中結證稱：「伊原先不認
    識甲○○，伊為劉須珍姑丈。該日夜間8時許收看民視連續
    劇「意難忘」時，劉須珍與一不認識之人（即甲○○）至其
    住處，劉須珍說是甲○○請劉須珍帶甲○○至其住處，甲○
    ○把包報紙的1條煙放在桌上，向其表示他的堂兄乙○要出
    來選舉，拜託一下，投票給村長候選人乙○，伊回答哦，並
    告知甲○○，伊及家人均未吸煙，但甲○○也沒拿回去，渠
    等坐了約5分鐘離去」等語（見95年6月8日、7月21日偵訊筆
    錄）；另證人丙○○於刑案偵訊中亦結證稱：「阿珍與阿龍
    係伊30幾年前的同事，與阿龍現已沒有聯絡，阿珍係其姻親
    ，於該日夜間8時許，伊在住處收看民視連續劇「意難忘」
    時，阿珍與阿龍突然進入伊住處，由阿龍將包有報紙香煙放
    在桌上，阿龍並說與乙○係兄弟，乙○係村長候選人，到時
    候幫忙一下，阿珍在旁邊說這是乙○的小弟，渠等坐了約1
    、2分鐘，沒有泡茶，也沒有送阿珍、阿龍出門，他們自己
    離開」等語（見95年6月8日、7月21日偵訊筆錄）。
  (2)依上揭證人所述，上訴人乙○與訴外人甲○○確係事先擘畫
    以贈送西勢村永安社區選民每戶乙條煙為條件，由訴外人甲
    ○○與訴外人劉須珍攜帶香菸至選民住處，共同向有投票權
    之訴外人戊○○、王錦昆、丙○○請求投票支持上訴人乙○
    ，後再由上訴人乙○依前謀定之計畫前往從事競選活動，而
    約為投票權一定行使諸情，經與上開通聯記錄對話內容交互
    比對亦屬相符，此外，並有3條7星牌香煙（2條內有10包、1
    條內有5包）及2包7星牌香煙扣於該刑案可資佐證。
  (3)上訴人乙○雖辯稱：甲○○、劉須珍送煙至朋友處是拜訪親
    友之伴手禮，並非是行賄之行為等語。惟依一般社交禮儀，
    前往他人住所拜訪攜帶禮品固屬尋常，然訴外人甲○○、劉
    須珍共同交付之香菸乙條，係以報紙包裹，此均為訴外人甲
    ○○、劉須珍、戊○○、王錦昆、丙○○所是認，此即與一
    般前往友人處拜訪攜帶伴手禮，往往加以包裝，以顯示送禮
    者之誠意之情形有別，若非訴外人甲○○早已明瞭選舉期間
    查察賄選雷厲風行，是欲以報紙包裹掩飾交付之香菸賄賂，
    否則豈有如此隨意以報紙包裹即攜往友人處當作伴手禮之理
    ？是此節已然與社會常情迥異。參以訴外人甲○○與訴外人
    戊○○均自承相識10多年，平日即有業務往來，但未曾送過
    禮；又其與訴外人王錦昆素不熟識，縱係攜帶伴手禮，依常
    情亦會選擇老少咸宜之食品類（如水果、茶葉）禮品，豈會
    在全然不清楚收禮者有無吸煙習慣下，貿然致贈香菸乙條作
    為伴手禮？益徵訴外人甲○○、劉須珍交付之香菸並非如上
    訴人乙○所稱純為友人相見伴手禮，而確係該次村長選舉，
    為使有投票權人為投票權一定行使而交付之賄賂無疑，是上
    訴人乙○上開所辯，顯屬無據，不足採信。
  (4)復上訴人乙○與其配偶陳琬美與友人陳楊枝春（另經不起訴
    處分）共同在彰化縣鹿港鎮○○路4號經營「花香坊」花店
    。陳琬美見乙○所屬選區彰化縣福興鄉西勢村各私人廟宇及
    神壇（提供收驚、詢問身體狀況、求神問卜等服務，並收取
    費用）於農曆每月初1、15，多對於供奉之神明獻以花瓶花
    ，為使乙○勝選，意圖對於經營各神壇之主持人以提供花瓶
    花之方式賄選，而基於對於有投票權之人行求、期約、交付
    賄賂，而約其投票權為一定之行使之犯意，於95年5月26日
    上午10時許，前往彰化縣福興鄉○○村○○路○段365巷75弄
    4號由林圖、林居財、林恩立、黃孟涵共同經營之「趙府元
    帥」、「武巍宮」，將「花香坊」提供之1對花瓶花（價值
    200元）交付黃孟涵，並表明將持續贈送1年份之花瓶花（自
    95年農曆5月1日【國曆5月27日】至96年農曆4月15日止【國
    曆5月1日】，共計24次，總價值為新臺幣【下同】4800元）
    ，請黃孟涵投票支持乙○，黃孟涵明知該花瓶花1對係陳琬
    美用以約定不正行使投票權之對價，竟仍基於有投票權之人
    ，期約、收受賄賂而許以投票權為一定之行使之犯意收受之
    。陳琬美旋於同日上午10時25分、41分、同日中午12時33分
    許，以0000000000號行動電話、00-0000000號（設於花香坊
    ）、00-0000000號室內電話，與乙○使用之0000000000號行
    動電話聯絡，告以得對西勢村之私人廟宇及神壇負責人或成
    員贈送1年份花瓶花之方式，請託投票支持，乙○為爭取私
    人廟宇、神壇人員選票而同意，二人共同基於對於有投票權
    之人，行求、期約、交付賄賂而約其投票權為一定行使之概
    括犯意聯絡，以贈送其夫妻共同經營之「花香坊」花店所提
    供1年份花瓶花為條件，請託投票支持乙○，乙○因而連續
    於：
  95年5月26日下午7時許前往彰化縣福興鄉○○村○○街32號
    之5黃柏龍（綽號阿興）經營之「元興宮」兼住處旁之工廠
    ，向黃柏龍表明將贈送黃柏龍經營之「元興宮」1年份花瓶
    花（價值4800元），請託黃柏龍投票支持，嗣於96年5月27
    日囑「花香坊」員工將1對花瓶花送至黃柏龍住處，黃柏龍
    當時未在場，事後返家發現，明知該花瓶花1對係乙○用以
    約定不正行使投票權之對價，竟仍基於有投票權之人，期約
    、收受賄賂而許以投票權為一定之行使之犯意收受之。
  於95年5月26日夜間某時許，騎乘腳踏車前往彰化縣福興鄉
    ○○村○○路○段332號李錦來（綽號梨子瓜）經營之「天南
    堂」，以贈與1年份花瓶花（價值4800元），向李錦來行求
    投票支持乙○，因李錦來認值選舉期間時機敏感，不願介入
    選舉糾紛，當場拒絕。
  95年5月27日前某日上午11時許前往彰化縣福興鄉○○村○
    ○街35號林全（綽號阿全）經營之「集玄堂」，向林全行求
    ，表明將贈送「集玄堂」1年份花瓶花（價值4800元），請
    託投票支持，嗣於96年5月27日下午2、3時許將1對花瓶花送
    至林全住處，林全明知該花瓶花1對係乙○用以約定不正行
    使投票權之對價，竟仍基於有投票權之人，期約、收受賄賂
    而許以投票權為一定之行使之犯意收受之。
  於95年5月27日上午11時許前往彰化縣福興鄉○○村○○路○
    段2段200巷3弄9號林阿盛 (綽號阿盛)經營之「三合堂」，
    向林阿盛行求，表明將贈送「三合堂」1年份花瓶花（價值
    4800元），並當場贈送花瓶花1對，請託投票支持。林阿盛
    明知該花瓶花1對係乙○用以約定不正行使投票權之對價，
    竟仍基於有投票權之人，期約、收受賄賂而許以投票權為一
    定之行使之犯意收受之。
  上訴人因此與前揭送煙行為，觸犯公職人員選舉罷免法第90
    條之1第1項之投票行賄罪，經本院刑事庭處罪刑在案。
  (4)綜上所述，上訴人乙○與訴外人甲○○及劉須珍確係共同謀
    議以價值約500元之香菸乙條為代價，交付予具有投票權之
    人，又於交付香菸之際言明希望支援特定村長候選人之旨，
    各該具有投票權人亦均明知該香菸係約使其等不正行使投票
    權之代價而仍收受之，是綜合社會價值觀念、授受雙方之認
    知及其他客觀情事觀之，已足認具有主觀及客觀上之對價性
    ，核其性質自屬約定他人為投票權一定行使所交付之賄賂無
    訛，是上訴人乙○確有選罷法第90條之1第1項之行為，灼然
    至明。
  ４上訴人上開行為，是否足認有影響選舉結果之虞：
  (1)按公職人員選舉罷免法第103條1項第4款規定之「足認有影
    響結果之虞者」，係在避免被上訴人之舉證困難，以及避免
    被上訴人之濫訴而設，故所謂「足認有影響選舉結果之虞者
    」，應以賄選行為人所從事之賄選活動之方式、規模，在客
    觀上足以左右相當人數選民之投票意向，因而有影響選舉結
    果之可能或危險為已足，不以果已實際發生影響選舉結果為
    必要，此觀83年7月23日修正該條款之立法意旨明揭：「賄
    選對選舉純潔、公正性的傷害極大，有此行為，自當為提起
    當選無效之原因，但此類賄選對象為有投票權之人，人數眾
    多，如規定須「足以影響選舉結果」，會造成被上訴人之舉
    證困難，如不作任何限制（即不作足以影響選舉結果之規定
    ），則被上訴人只需證明上訴人賄選一人，即可提起當選無
    效之訴，將使此種訴訟大增，社會國家將付出極大代價，因
    此折衷制訂為「足以影響選舉結果之虞」，以便制止賄選又
    避免濫訴自明。蓋民主國家之選舉，必植基於公平、公正及
    公開之基本要求，並以之作為擔保此制度所產生之當選人必
    符合剛正不阿、無以營私且遵守法治等最低標準之手段，苟
    候選人以不正之方法進行選舉，顯已破壞選舉之公平性與純
    潔。且於民主制度之下，每一票均為等價，代表特定之民意
    而有其存在之價值，縱未當選之人，其所獲選票數量表徵之
    民意，亦非得以忽略，反適足以表達各種不同之意見，此在
    多元民主之法治國家尤見珍貴。因之如以交付賄賂方式，與
    有投票權之人約定為一定之投票行為或不為一定之行為，顯
    已剝奪或影響人民自由表達政治上意見之權利，破壞民主制
    度之真諦，縱未達足以變更選舉勝敗之程度，然既已左右相
    當人數選民投票之意向，且已對其他候選人所獲得票數之結
    果有所影響，應認此行為亦符合公職人員選舉罷免法第103
    條第1項第4款規定「足認有影響選舉結果之虞者」之要件。
  (2)是在具體個案判斷上，該款「足認有影響選舉結果之虞者」
    ，應以是否有影響選舉結果之可能或危險為已足，不以實際
    發生影響選舉之結果為必要。故不應僅就以賄選行為人之得
    票數為觀察，否則無異變相鼓勵賄選者藉賄選方式拉大與對
    手之得票差距，用以脫免其遭查獲被判當選無效之可能性，
    使當選無效之規定淪於具文，此顯非立法者之本意；而應以
    賄選犯行之方式、組織、計畫、規模、佈局等為考量之依據
    ，凡賄選行為人所從事之賄選活動之方式、組織、計畫、規
    模、佈局等，在客觀上足以左右相當人數選民之投票意向，
    因而有影響選舉結果之可能或危險為已足，並不以果以實際
    發生影響選舉結果為必要。且若其賄選行為有對該選區內任
    一參選人得票結果造成相當程度影響之可能時，縱彼等間得
    票差距不足變動當選結果，但因其行為已嚴重破壞選舉之公
    平、公正，並使受影響之候選人獲致與原應得票數不符之選
    舉結果，自仍該當公職人員選舉罷免法第103條第1項「足以
    影響選舉結果之虞」之構成要件。
  (3)經查本次選舉結果，上訴人得票數為737票，另一候選人即
    被上訴人得票數為506票，兩者相差231票，固有95彰化縣福
    興鄉第18屆村長選舉選舉結果統計表影本乙份附卷足憑，然
    上訴人參與之彰化縣福興西勢村村長選舉選舉人數僅1677人
    ，屬地區性之小規模選舉活動，里鄰之間多屬相識，施以小
    惠即足以影響投票意願，且受賄者同戶有投票權人通常不只
    一人，如受賄者再轉託其親朋好友，其影響票數更多。故本
    件上訴人雖實際上所完成贈與香菸為賄賂者僅有其中三戶，
    然此三戶之個別構成員人數，亦非少數（戊○○家有投票權
    者2人、王錦昆家有投票權者2人、丙○○家有投票權者4人
    ），透過其等直接或間接之影響，即能控制部分游離之票數
    ，是上訴人之行為已有影響選舉結果之危險，而「足認有影
    響選舉結果之虞」，自屬當然。是上訴人辯稱：上開三戶八
    票，比較有效票1243票，僅占百分之0.6，不足影響選舉結
    果之虞云云，即非可採。
五、從而，被上訴人以上訴人有選罷法第90條之1第1項之行為，
    於公告當選人名單之日起十五日內，依同法第103條第1項第
    4款之規定，提起本件當選無效之訴，請求判決上訴人當選
    臺灣省彰化縣福興鄉西勢村第十八屆村長無效，為有理由，
    應予准許，原審所為上訴人敗訴之判決，核無不合，上訴論
    旨指摘原判決不當，聲明求為廢棄改判，非有理由，應予駁
    回。
六、末按重疊的訴之合併，訴訟標的雖有數項，惟僅有單一之聲
    明，法院應就所主張之數項標的逐一審判，如其中一項請求
    為有理由，即可為被上訴人勝訴之判決，就他項標的無須更
    為審判；法院如就數項標的同時判決，則為法所不許。最高
    法院71年度台上字第2388號、88年度台上字第1127號、90年
    度台上字第1610號裁判見解亦同，可資參酌。本件被上訴人
    主張上訴人乙○透過訴外人甲○○、劉須珍對於有投票權之
    西勢村永安社區選民戊○○、王錦昆、丙○○三戶，交付賄
    賂（香菸乙條），並約其投票給上訴人，足認有影響選舉結
    果之虞，為有理由，業如上述，則被上訴人以上訴人另構成
    違反選罷法第91條第1項第1款之行為（送花敬神部分），主
    張該法第103條1項第3款當選無效之事由，即無庸再為論述
    ，併此敘明。
七、兩造其餘攻擊或防禦方法及未經援用之證據，經本院斟酌後
    ，認為均不足以影響本判決之結果，自毋庸逐一詳予論駁，
    附此敘明。
四、據上論結，本件上訴為無理由，依民事訴訟法第四百四十九
    條第一項、第七十八條、第八十五條第一項前段，判決如主
    文。
中　　華　　民　　國　　96　　年　　12　　月　　19　　日
                  民事第五庭    審判長法  官　林陳松
                                      法  官  古金男
                              　　　　法  官  鄭金龍
以上正本係照原本作成。
不得上訴。
          　　　　　　　　　　　　　　書記官　陳振海
中　　華　　民　　國　　96　　年　　12　　月　　20　　日
                                                      Ｃ
